【裁判字號】    95,上易,1164
【裁判日期】    951005
【裁判案由】    傷害
【裁判全文】
臺灣高等法院臺中分院刑事判決        95年度上易字第1164號
上  訴  人  臺灣臺中地方法院檢察署檢察官
被      告  丙○○
上列上訴人因被告傷害案件，不服臺灣臺中地方法院95年度易字
第1591號中華民國 95年7月14日第一審判決（起訴案號：臺灣臺
中地方法院檢察署 94年度偵字第20793號），提起上訴，本院判
決如下：
    主  文
原判決撤銷。
丙○○傷害人之身體，處有期徒刑壹年捌月。
    事  實
一、丙○○於民國九十四年十二月二十五日凌晨一時五十分許，
    在臺中市○區○○街二六號居處前方，因與同住該址之室友
    黃國輝因房租問題，發生爭執，爭吵聲引起鄰居乙○○上門
    關切，丙○○告知不關乙○○之事，引發乙○○與丙○○口
    角爭執，丙○○竟基於傷害人身體之犯意，返回住處廚房取
    出租住處房東所有之水果尖刀一把刺向乙○○，致乙○○受
    有胸部穿刺傷併左側氣血胸（大小約為35公分深度，深及
    肺臟）、呼吸衰竭之傷害（尚未達重傷害之程度）。丙○○
    並旋即騎乘機車離去，於同日十二時十分許，在臺中市○區
    ○○路與精武路口為警查獲。
二、案經乙○○訴請臺中市警察局第二分局報告臺灣臺中地方法
    院檢察署檢察官偵查起訴。
    理  由
一、訊據被告丙○○對於上開時地持水果尖刀刺傷告訴人乙○○
    致其受有胸部穿刺傷併左側氣血胸、呼吸衰竭之傷害等情坦
    認不諱，核與告訴人乙○○之指訴及證人古添河、賴廷彰於
    警詢、偵訊中證述之情節大致相符，並有診斷證明書一紙、
    病歷一份、澄清綜合醫院中港分院九十五年二月十三日澄高
    字第九五二一一○號函（敘明被害人之傷勢尚未達重傷害之
    程度）、照片二十四張、現場圖一份在卷可稽，此部分之事
    證應臻明確。雖被告於本院辯稱伊當時受乙○○等四人毆打
    致嘴角流血、手臂撕裂傷，及於原審辯稱乙○○及證人古添
    河、賴廷彰喝了酒，亦有毆打伊云云，然未能舉證以實其說
    。且退步以言，縱認告訴人等亦有以拳腳攻擊被告之事實，
    惟按正當防衛必須對於現在不法之侵害始得為之，侵害業已
    過去，即無正當防衛可言，至彼此互毆，又必以一方初無傷
    人之行為，因排除對方不法之侵害而加以還擊，始得以正當
    防衛論，故侵害已過去後之報復行為，與無從分別何方為不
    法侵害之互毆行為，均不得主張防衛權，最高法院三十年上
    字第一０四０號判例意旨闡述至明。又刑法第二十三條前段
    規定正當防衛，不罰之違法阻卻事由，係以行為人對於現在
    不法之侵害，本乎防衛自己或他人之權利意思，在客觀上有
    時間之急迫性，並實施反擊予以排除侵害之必要性，且其因
    而所受法益之被害，亦符合相當性之情形，予以實施防衛行
    為（反擊）者，始稱相當，倘若行為人所實施之反擊，就實
    施之時間以言，雖符合急迫性之條件，然於客觀上若不具備
    實施反擊之必要性，或實施之方法（或手段），有失權益均
    衡之相當性，又該當某一犯罪構成要件者，即該當防衛過剩
    行為，構成阻卻責任之事由，而為行為阻卻責任應予審認之
    範疇，仍具備行為之違法可罰性，自亦應依法課予應負之刑
    責，此與正當防衛之阻卻違法，不具違法可罰性者，究有不
    同，不容混為一談，最高法院八十四年度臺上字第三四四九
    號刑事判決要旨亦可值參照。被告既乏積極證據證明告訴人
    不法侵害在先，且依卷附現場圖及被告之供述，本件發生爭
    執地點係在水源街二六號門前，而被告持以傷害告訴人之水
    果刀，係被告之房東所有，放置於水源街二六號屋內之廚房
    之中，顯見被告係在發生爭執後，方進入屋內廚房取用水果
    刀，是以被告手持尖銳鐵器水果菜刀，朝告訴人之胸部刺入
    ，致乙○○受有胸部穿刺傷併左側氣血胸、呼吸衰竭之傷害
    ，即令告訴人等曾於屋外以徒手毆打被告，然被告係事後方
    於水源街二六號租住處之廚房內拿取水果刀，且在被告實施
    反擊之過程中，告訴人已無能力再為任何侵害行為，被告自
    不得對於業已過去之侵害主張防衛權；且依被告所使用之器
    具及攻擊部位觀之，相對於其遭受徒手毆打之輕微傷害，亦
    欠缺手段之相當性，而純屬基於報復目的之攻擊行為，揆諸
    前揭司法實務見解，被告所為尚與刑法第二十三條前段所定
    「正當防衛」之阻卻違法事由不相符合，自無從據以解免其
    應負之刑事責任。本件事證明確，被告傷害犯行堪以認定，
    自應依法論科。
二、查我國刑法業以中華民國九十四年二月二日總統華總一義字
    第09400014901號令修正公布第1～3、5、10、11、15、16、
    19、25～27、第四章章名、28～31、33～38、40～42、46、
    47、49、51、55、57～59、61～65、67、68、74～80、83～
    90、91-1、93、96、98、99、157、182、220、2 22、225、
    229-1、231、231-1、296-1、297、315-1、315-2、316、34
    1、343條條文；增訂第40-1、75-1條條文；刪除第56、81、
    94、97、267、322、327、331、340、345、350 條條文；並
    自九十五年七月一日施行。被告行為後，其應適用之相關法
    律已有變更，茲就與本案適用有關之條文，比較說明如下：
    (一)法定刑中罰金刑部分：刑法第三十三條第五款業經修正公
    布，修正後刑法第三十三條第五款規定「罰金：新臺幣一千
    元以上，以百元計算之」，與修正前刑法第三十三條第五款
    規定「罰金：（銀元）一元以上」不同。比較新舊法結果，
    以舊法即行為時法較有利於被告，故依刑法第二條第一項前
    段規定，本案關於刑法第二百七十七條第一項傷害罪之法定
    刑罰金部分，自應適用行為時之法律規定決定其罰金部分之
    法定刑。(二)法定刑中罰金刑提高標準之新舊法適用：被告行
    為後，刑法施行法第一條之一於九十五年六月十四日經以華
    總一義字 第09500085181號令修正公布增訂。修正增訂之刑
    法施行法第一條之一規定「中華民國九十四年一月七日刑法
    修正施行後（按指九十五年七月一日），刑法分則編所定罰
    金之貨幣單位為新台幣。九十四年一月七日刑法修正時，刑
    法分則編未修正之條文定有罰金刑者，自九十四年一月七日
    刑法修正施行後，就其所定數額提高為三十倍。但七十二年
    六月二十六日到九十四年一月七日新增或修正之條文，就其
    所定數額提高為三倍」。而本件被告所犯刑法第二百七十七
    條第一項傷害罪，其法定刑有罰金刑（銀元1000元以下），
    且為刑法分則編未修正之條文而定有罰金刑者；於刑法施行
    法第一條之一修正增訂前，其貨幣單位為銀元，罰金刑之提
    高標準應適用罰金罰鍰提高標準條例第一條之規定「依法律
    應處罰金、罰鍰者，就其原定數額得提高為二倍至十倍。」
    而再依現行法規所定貨幣單位折算新臺幣條例第二條規定「
    現行法規所定金額之貨幣單位為圓、銀元或元者，以新臺幣
    元之三倍折算之。」如換算為新台幣，則該條法定刑罰金刑
    部分，應為罰金新台幣30000元以下（1000元乘10乘3）。如
    適用刑法施行法第一條之一規定提高30倍，亦為新台幣3000
    0元以下（ 1000元乘30）。比較新舊法適用之結果，其關於
    法定刑為罰金部分之提高標準，新舊法均無不利之情形，故
    依刑法第二條第一項前段規定，自應適用行為時之法律即罰
    金罰鍰提高標準條例第一條及現行法規所定貨幣單位折算新
    臺幣條例第二條之規定。
三、核被告丙○○所為，係犯刑法第二百七十七條第一項之傷害
    罪。原審認被告犯罪事證明確，予以論罪科刑，固非無見，
    惟本件被告持刀刺向乙○○，致乙○○受有胸部穿刺傷併左
    側氣血胸（大小約為35公分深度，深及肺臟）、呼吸衰竭
    之傷害，經緊急受術治療後，至 95年1月11日出院，又繼續
    三次門診追蹤等情，有澄清綜合醫院中港分院九十五年二月
    十三日澄高字第九五二一一○號函在卷可稽，足見告訴人受
    傷情形嚴重，衡以刑法第二百七十七條第一項傷害罪，其法
    定刑為三年以下有期徒刑、拘役或一千元以下罰金，原判決
    亦認被告傷害行為所生之危害重大，然僅量處被告有期徒刑
    七月，屬輕度量刑，與其量刑審酌理由不侔，自有未當，檢
    察官上訴意旨以原審量刑過輕，指摘原判決不當，為有理由
    。至上訴意旨另稱被告常到告訴人家中以不和解將殺掉告訴
    人等詞恐嚇告訴人云云，為被告所否認，且若有其事，亦應
    由檢察官另行分案偵辦，附予敘明。原判決既有上述可議之
    處，即屬無可維持，自應由本院將原判決撤銷改判。爰審酌
    被告之犯罪動機，目的，被害人乙○○因本件受有胸部穿刺
    傷併左側氣血胸（大小約為35公分深度，深及肺臟）、呼
    吸衰竭之傷害，雖尚未達重傷害之程度，然而依被害人本案
    發生當時之受傷狀態觀之，所生之危害重大，且被告尚未與
    被害人達成民事和解賠償等一切情狀，量處如主文第二項所
    示之刑，以示懲儆。
據上論結，應依刑事訴訟法第三百六十九條第一項前段、第三百
六十四條、第二百九十九條第一項前段，刑法第二條第一項前段
、第二百七十七條第一項，罰金罰鍰提高標準條例第一條前段，
判決如主文。
本案經檢察官甲○○到庭執行職務。
中    華    民    國    95    年    10   月     5     日
            刑事第四庭  審判長法  官  洪  耀  宗
                              法  官  劉  登  俊
                              法  官  江  德  千
上列正本證明與原本無異。
不得上訴。
                              書記官  吳  麗  琴
中    華    民    國    95    年  10  月      5       日
【附錄論罪科刑法條】
刑法第277條第1項：
傷害人之身體或健康者，處3年以下有期徒刑、拘役或1千元以下
罰金。
                                                      Ａ


司法院資訊處製作；財團法人民間司法改革基金會備份。
